【裁判字號】    90,竹簡,542
【裁判日期】    901226
【裁判案由】    確認本票債權不存在
【裁判全文】
臺灣新竹地方法院民事判決  九十年度竹簡字第五四二號
    原      告  甲○○
    訴訟代理人  丙○○
    被      告  乙○○
    訴訟代理人  丁○○
右當事人間請求確認本票債權不存在事件，本院判決如左：
    主      文
確認被告所執本院九十年度票字第一五三四號民事裁定所載之本票，即以原告為共同
發票人，發票日民國八十四年元月十日，到期日民國八十七年四月二十五日，金額新
臺幣伍拾玖萬元之本票對原告之債權不存在。
原告其餘之訴駁回。
訴訟費用由原告負擔四分之一，餘由被告負擔。
    事實及理由
一、原告之聲明：
  (一)確認被告持有以原告名義所簽發如附表所示本票債權暨利息債權不存在。
  (二)被告不得持附表所示本票或本院九十年度票字第一五三四號民事裁定對原告為
      強制執行。
二、事實摘要：
  (一)本件原告主張：被告持有如附表所示之本票一紙，向本院聲請本票裁定，業經
      本院以九十年度票字第一五三四號裁定准許在案，惟前開本票上發票人「甲○
      ○」之簽章並非原告本人親簽及蓋印，顯係他人所偽造。按票據法第五條規定
      ，在票據上簽名者，依票上所載文義負其責任。系爭本票上發票人「甲○○」
      之簽名、蓋章，既非原告所為，則原告自毋庸依票據文義負責。又最高法院六
      十五年度第六次民庭總會決議，本票本身是否真實，即是否為發票人所作成，
      應由執票人負證明之責，故發票人主張本票係偽造，依非訟事件法第一百零一
      條第一項規定，對執票人提起確認本票係偽造或本票債權不存在者，應由執票
      人就本票為真正之事實，先負舉證責任。是被告既持有系爭本票，且已聲請本
      票裁定，則原告即受有不利益之危險，自有確認之必要等語。
  (二)被告則以：系爭本票係訴外人劉華湘向其調借金錢時所交付，交付時告知該本
      票係其所召集之互助會員得標時所開立之保證票。又原告雖稱跟劉華湘的會至
      倒會止並無收到任何得標金等語，惟互助會本中確記載劉華湘所召集八十二年
      五月二十五日至八十六年四月二十五日之互助會，原告為第八個得標人，且於
      八十四年八月二十五日之互助會協議書中書立之活會會員並無原告姓名，況在
      劉華湘另召集八十三年五月一日至八十五年八月一日之互助會中，原告為第十
      三個得標人，而跟會時會首均有告知會員並在互助會本中附上章程，註明會員
      得標時需填寫本票。再原告另稱不知互助會已被冒標，此被告存疑，且被告於
      互助會中為受害者，會首在互助會解散時，開會並發協議書予各會員，希望死
      會會員攤給活會會員互助會款，原告當時既未就活會名單中未書立其姓名提出
      異議，顯見原告確係死會會員等語資為抗辯，並請求駁回原告之訴。
三、本院之判斷：
  (一)本件原告主張被告持有如附表所示之本票一紙，向本院聲請本票裁定，業經本
      院以九十年度票字第一五三四號裁定准許在案，業據提出本院九十年度票字第
      一五三四號民事裁定一紙為證，且為被告所不爭，自堪信為真實。
  (二)按本票本身是否真實，即是否為發票人所作成，應由執票人負證明之責，最高
      法院著有五十年臺上字第一六五九號判例可資參照。查本件原告既否認其有就
      系爭本票為發票行為，亦即主張系爭本票就有關其簽名、蓋章發票部分係偽造
      等情，自應由被告就此原告發票部分係屬真正乙節負舉證責任。被告雖以系爭
      本票係訴外人劉華湘向其借款時所交付，交付時其上發票人已有原告之簽名云
      云，惟查此為原告所否認，被告就此亦未舉證以為證明，復查系爭本票上所載
      原告簽名之筆跡，與本院當庭命原告書寫姓名之筆跡，以肉眼比較判斷，無論
      就運筆、字型等，均不相符，亦有系爭本票及原告當庭書寫姓名三十次之字跡
      附卷可按，被告亦自認前開簽名並非原告所書寫等情，是原告主張其未在系爭
      本票為發票行為等情，尚非無據。又被告雖辯稱原告係參加劉華湘召集之互助
      會得標時簽發系爭本票作為保證云云，惟為原告否認其有得標會款情事，至被
      告提出之互助會單雖有記載原告得標之記錄，惟會首冒標合會會員會款之事，
      既非常情所無，即難僅憑劉華湘告知被告得標會員姓名，遽認該會員確有得標
      情形，且簽發票據交付他人既可能既於買賣、借貸、贈與等法律行為，或係兩
      造之協議，或係其他法律原因，非必基於兩造間有得標會款等法律原因始能取
      得，即難認系爭本票係因原告得標會款始簽發，況經本院通知劉華湘到庭調查
      系爭本票簽發緣由，亦未到庭說明，是被告此部分所辯並不足採。
  (三)綜上所述，本件原告既主張系爭本票上有關其發票部分係屬偽造，而被告復未
      舉證證明系爭票據原告發票部分係屬真正，亦即並未證明原告有簽發系爭本票
      ，從而原告請求確認被告所執系爭本票對原告之債權不存在部分，即屬有據，
      應予准許。又被告既未持上開本票准許強制執行之裁定，對原告聲請強制執行
      ，既為兩造所不爭，則原告主張被告不得持附表所示本票或本院九十年度票字
      第一五三四號民事裁定對原告為強制執行，核無必要，要難准許，應予駁回。
四、結論：原告之訴為一部有理由、一部無理由，應依民事訴訟法第四百三十六條第
    二項，第七十九條但書，判決如主文。
中      華      民      國    九十      年    十二      月    二十六    日
                                  臺灣新竹地方法院新竹簡易庭
~B法      官  王佳惠
右為正本係照原本作成。
如對本判決上訴，須於判決送達後廿日內向本院提出上訴狀。
~B法院書記官  蕭宛琴
中      華      民      國    九十      年    十二      月    二十六    日
~F0
~T48
附表：
┌───┬─────┬─────┬─────┬──────┬───┬───┐
│編  號│票據種類  │金      額│發  票  日│到  期  日  │發票人│備註  │
├───┼─────┼─────┼─────┼──────┼───┼───┤
│一    │本     票 │新臺幣五十│八十四年元│八十七年四月│黃慧娟│      │
│      │          │九萬元    │月十日    │二十五日    │甲○○│      │
└───┴─────┴─────┴─────┴──────┴───┴───┘


司法院資訊處製作；財團法人民間司法改革基金會備份。
